臺灣高雄地方法院民事判決　　　　　　　100年度訴字第919號
原　　　告　周季平
被　　　告　泉州瑞華食品有限公司
法定代理人　吳瑞
上列當事人間債務人異議之訴事件，本院於民國100年9月15日言
詞辯論終結，判決如下：
  主  文
原告之訴駁回。
訴訟費用由原告負擔。
  事實及理由
一、按臺灣地區人民與大陸地區人民間之民事事件，除本條例另
    有規定外，適用臺灣地區之法律，臺灣地區與大陸地區人民
    關係條例第41條第1 項定有明文。查本件被告係大陸地區法
    人，原告主張其對被告尚有1,675,613 元之債權可為抵銷，
    被告以1,785,733 元之債權對其強制執行無理由，爰提起本
    件異議之訴，臺灣地區與大陸地區人民關係條例未就異議之
    訴法律關係適用之法律有特別規定，揆諸首開規定，自應依
    臺灣地區之規定，則本件訴訟，應以臺灣地區之法律為準據
    法，合先明。
二、按訴狀送達後，原告不得將原訴變更或追加他訴，但基礎事
    實同一者，不在此限，民事訴訟法第255 條第1 項第2 款定
    有明文。經查，本件原告起訴時，係請求撤銷99年度司執字
    第134512號強制執行程序，嗣於100 年7 月8 日準備程序變
    更及追加聲明為：(一)確認被告對原告於超過新台幣（下同）
    110,120 元以外之債權不存在；(二)99年度司執字第134512號
    強制執行案件金額減至110,120 元。查原告變更及追加訴之
    聲明，均在審酌被告對原告有無債務，原告主張抵銷抗辯有
    無理，其主要爭點共同，證據資料亦共通，為同一社會事實
    ，原告為訴之變更追加，合於法律規定，應予准許。
三、原告主張：被告經中國大陸方面撤銷其設立登記，故其不得
    對原告強制執行，如認得對原告強制執行，因被告前法定代
    理人吳啟瑞，積欠原告如本院96年度執字第84008 號債權憑
    證所載之本金120 萬元及利息，而被告曾出具擔保書擔保吳
    啟瑞積欠原告之新台幣650 萬元之借款（下稱系爭擔保書）
    ，故被告對原告之債權金額應先扣除吳啟瑞積欠原告之借款
    ，抵銷後差額為110,120 元，爰依民事訴訟法第247 條、強
    制執行法第14條規定，提起本訴。並聲明：(一)確認被告對原
    告於超過110,120 元以外之債權不存在；(二)99年度司執字第
    134512號強制執行案件金額減至110,120 元。
四、被告則以：系爭擔保書係伊為被告吳啟瑞擔保之本票債務65
    0 萬元所簽立，惟系爭擔保書擔保之650 萬本票債權業經本
    院91年度重訴字第514 號民事判決債權不存在確定，又被告
    吳啟瑞與被告泉州公司為不同主體，故吳啟瑞所積欠原告之
    120 萬元債務，與本件99年度司執字第134512號強制執行案
    件無涉，原告主張並無理由等語，資為抗辯。並聲明：請求
    駁回原告之訴。
五、兩造不爭執事項：
  (一)被告泉州公司於本院99年度司執字第134512號強制執行程序
    聲請對原告強制執行，其執行程序尚未終結。
  (二)被告泉州公司為中華人民共和國法人，於西元2004年5 月3
    日吊銷營業執照，迄今尚未成立清算組。
  (三)吳啟瑞前為被告泉州公司之法定代理人。
  (四)被告泉州公司曾出具系爭擔保書擔保吳啟瑞積欠原告之新台
    幣650 萬元之借款，系爭擔保書為當時之法定代理人吳啟瑞
    所簽。
  (五)吳啟瑞尚積欠原告120萬元債務尚未清償。
六、兩造爭執事項：
  (一)原告有無確認利益？
  (二)被告有無權利能力？能否向原告為強制執行？
  (三)系爭擔保書擔保債權為何？是否及於吳啟瑞對原告120 萬元
    之債務?
  (四)原告得否以其對吳啟瑞120 萬元之債權及其利息與99年司執
    字第134512號被告對其178 萬5,733 元之債權為抵銷？
七、得心證之理由
  (一)原告有無確認利益？
    按確認法律關係之訴，非原告有即受確認判決之法律上利益
    者，不得提起之，民事訴訟法第247 條第1 項前段定有明文
    。所謂即受確認判決之法律上利益，係指法律關係之存否不
    明確，原告主觀上認其在法律上之地位有不安之狀態存在，
    且此種不安之狀態，能以確認判決將之除去者而言，若縱經
    法院判決確認，亦不能除去其不安之狀態者，即難認有受確
    認判決之法律上利益，最高法院52年台上字第1240號判例意
    旨參照。查原告因對被告有1,785,733 之債務尚未清償，被
    告聲請強制執行，經本院99年度司執字第134512號強制執行
    案件受理在案，而原告主張伊對被告有債權可為抵銷，為被
    告所否認，是原告應清償之金額為何尚待確定，已造成原告
    法律上地位之不安定，且該不安定之法律上地位，得以確認
    判決加以除去。準此，原告自有提起本件確認訴訟之法律上
    利益。
  (二)被告有無權利能力？能否向原告為強制執行？
  1.按大陸地區之法人、團體或其他機構，其權利能力及行為能
    力，依該地區之規定，臺灣地區與大陸地區人民關係條例第
    46條第2 項定有明文，被告為大陸地區法人，有企業法人營
    業執照可證，並為兩造所不爭，是被告有無權利能力應依大
    陸地區之法律為定。次按公司因依法被吊銷營業執照，責令
    關閉或者被撤銷而解散者，應當在解散事由出現之日起15日
    內成立清算組，開始清算；清算組在清算期間行使代表公司
    參與民事訴訟活動之職權，中華人民共和國公司法（下稱大
    陸公司法）第181 條第4 項、第184 條、第185 條第7 項定
    有明文。次按中華人民共和國最高人民法院西元2000年1 月
    19 日 法經（2000）24號明揭「企業法人被吊銷營業執照後
    應依法進行清算，清算程序結束並辦理工商註銷登記後，該
    企業法人才消滅，因此，在吊銷營業執照至被註銷登記前，
    該企業法人仍應視為存續，可以以自己名義進行訴訟活動」
    ；該院審判委員會第1447次會議通過，並自西元2008年5 月
    19日起施行之「最高人民法院關於適用《中華人民共和國公
    司法》若干問題的規定(二)」亦表示「公司依法清算結束並辦
    理登記前，有關公司的民事訴訟，應當以公司的名義進行。
    公司成立清算組的，由清算組負責人代表公司參加訴訟；尚
    未成立清算組的，由原法定代表人代表公司參加訴訟」之旨
    。
  2.原告主張被告法人格於營業執照遭吊銷時應已消滅，嗣後法
    律始變更為需成立清算組，惟被告應適用吊銷當時之法律為
    是，故無向伊強制執行之能力云云。經查：被告係大陸地區
    法人，於西元2004年5 月3 日吊銷營業執照，迄今尚未成立
    清算組，有企業法人營業執照、吊銷企業登記基本信息為證
    ，復為兩造所不爭，被告係依據大陸公司法所設立之大陸法
    人，其法人格是否存續，應依大陸法律規定為據，被告營業
    執照雖於西元2004年5 月3 日遭吊銷，惟迄今尚未成立清算
    組，而大陸公司法規定企業法人被吊銷營業執照後應依法進
    行清算，清算程序結束並辦理工商註銷登記後，該企業法人
    才消滅，被告營業執照雖已吊銷，然尚未進行清算，自無法
    辦理註銷登記，其主體仍繼續存在為是，又大陸公司法自西
    元1993年成立以來，分別於西元1999年、2004、2005年歷經
    3 次修正，惟公司解散需成立清算組之規定，向來不在修訂
    之列，有大陸公司法沿革紀錄可考，中華人民共和國最高人
    民法院西元2000年1 月19日之上開函文亦揭示企業法人在吊
    銷營業執照至清算完結並被註銷登記前，該企業法人仍應視
    為存續之意旨，係在被告被吊銷營業執照之前，與現行大陸
    公司法規定相符，則原告主張被告營業執照遭吊銷時無清算
    規定，被告於營業執照遭吊銷時已消滅不存在云云，尚非有
    據。
  (三)系爭擔保書擔保債權為何？是否及於吳啟瑞對原告120 萬元
    之債務?
  1.原告主張被告曾出具系爭擔保書吳啟瑞積欠伊之債務，在65
    0 萬元內為擔保，吳啟瑞尚積欠伊120 萬元未清償，應與被
    告請求執行之債權金額抵銷之云云；被告則抗辯系爭擔保書
    係擔保特定擔保之650 萬本票債權，而該債權已不存在，原
    告對伊無債權等語。經查：原告前以吳啟瑞積欠伊本票債務
    650 萬元聲請本票裁定，經本院90年度票字第910 號民事裁
    定受理，並准予強制執行在案，該民事裁定嗣後經中華人民
    共和國福建省泉州市中級人民法院( 下稱泉州中級法院) 西
    元2001年泉民字第3 號裁定予以認可，有本院90年度票字第
    910 號民事裁定、泉州中級法院西元2001年泉民字第3 號裁
    定可稽，原告嗣後持經認可之本院90年度票字第910 號民事
    裁定向泉州中級法院聲請強制執行，吳啟瑞因此表示願以其
    一人獨資經營之被告擔保對原告之650 萬債務，並於執行同
    日即90年6 月25日以被告法定代理人身分，簽署系爭擔保書
    ，有泉州中級法院執行筆錄、系爭擔保書1 紙為證（本院98
    年度訴字第1479號民事卷宗第68-70 、85頁），是吳啟瑞係
    因原告向泉州中級法院聲請執行本院90年度票字第910 號民
    事裁定所載之650 萬本票債權，始出具系爭擔保書，且簽署
    系爭擔保書日期與強制執行均為90年6 月25日，足見系爭擔
    保書所擔保之債權已可特定為本院90年度票字第910 號民事
    裁定所載之650 萬本票債權，而非擔保吳啟瑞對原告之所有
    債務。
  2.系爭擔保書擔保範圍僅限於本院90年度票字第910 號民事裁
    定所載之650 萬本票債權，惟本院於93年1 月14日經91年度
    重訴字第514 號判決上開650 萬本票債權不存在確定，系爭
    擔保書所擔保之特定債權已不存在，被告自無需對原告負擔
    保清償之責，則原告主張系爭擔保書擔保範圍及於吳啟瑞積
    欠伊之120 萬元債務云云，自無可採。
  (四)原告得否以其對吳啟瑞120 萬元之債權及其利息與99年司執
    字第134512號被告對其178 萬5,733 元之債權為抵銷？
  1.按二人互負債務，而其給付種類相同，並均屆清償期者，各
    得以其債務，與他方之債務，互為抵銷，民法第334 條第1
    項定有明文，次按抵銷係以二人互負債務，而其給付種類相
    同並均屆清償期者為要件，故得供債務人抵銷之債權，須為
    對於自己債權人之債權，而不得以對於他人之債權，對於債
    權人為抵銷，最高法院49年台上字第125 號判例意旨參照。
  2.原告主張吳啟瑞尚積欠伊120 萬元為清償，吳啟瑞為被告法
    定代理人，被告對該120 萬元應負清償之責，並以之與被告
    對伊之債權抵銷云云。經查：原告前因吳啟瑞尚有120 萬元
    債務未清償，以吳啟瑞為相對人，聲請本院核發支付命令，
    經本院90年促字第19853 號受理在案，吳啟瑞未於法定期間
    內異議，上該支付命令因而確定，有本院90年促字第19853
    號民事裁定為憑，是上開支付命令之效力僅及於吳啟瑞，對
    原告負有120 萬債務者為吳啟瑞，而被告為有限公司，其人
    格、財產，與其法定代理人之人格、財產各自獨立，並非同
    一，吳啟瑞與被告分屬不同之權利主體，吳啟瑞對原告負有
    120 萬元之債務，與原告對被告負有178 萬5,733 元之債務
    ，係個別之債權債務關係，原告不得以其對吳啟瑞之債權向
    被告主張抵銷，又被告出具之擔保書所擔保之特定債權已不
    存在，業如前述，被告對原告並無債務，則原告主張被告吳
    啟瑞對伊之120 萬之債務，得與伊對被告之債務抵銷，要屬
    無據。
八、從而，原告依民事訴訟法第247 條、強制執行法第14條規定
    ，請求確認被告對原告於超過110,120 元以外之債權不存在
    ；99年度司執字第134512號強制執行案件金額減至110,120
    元，均為無理由，應予駁回。
九、據上論結，原告之訴為無理由，依民事訴訟法第78條，判決
    如主文。
中    華    民    國  100     年    9     月    29    日
                  民事第二庭審判長法  官  朱玲瑤
                                  法  官  陳宛榆
                                  法  官  楊詠惠
以上正本係照原本作成。
如對本判決上訴，須於判決送達後20日內向本院提出上訴狀。如
委任律師提起上訴者，應一併繳納上訴審裁判費。
中    華    民    國  100     年    9     月    29    日
                                  書記官  吳良美